【裁判字號】    89,上易,51
【裁判日期】    890302
【裁判案由】    詐欺
【裁判全文】
臺灣高等法院臺南分院刑事判決              八十九年度上易字第五一號    Ｇ
      上  訴  人  臺灣雲林地方法院檢察署檢察官
      上  訴  人
      即  被  告  乙  ○  ○
      被      告  甲  ○  ○
      共      同
      選任辯護人  王  奕  棋
右上訴人因被告詐欺案件，不服臺灣雲林地方法院八十八年度易字第六八四號中華民
國八十八年十一月三日第一審判決（起訴案號：臺灣雲林地方法院檢察署八十七年度
偵字第六○二五號），提起上訴，本院判決如左：
      主      文
原判決關於乙○○部分撤銷。
乙○○無罪。
其他上訴駁回。
      理      由
一、公訴意旨略以：乙○○、甲○○意圖為自己不法之所有，並基於犯意之聯絡，於
    民國八十七年十二月八日，駕駛ＸＫ－九三一號拖車進入雲林縣麥寮鄉臺塑六輕
    廠，裝載『臺塑重工股份有限公司』（下稱『臺塑重工公司』）廢鐵淨重五二、
    一三○公斤，而以淨重一○、三九○公斤交運單出廠，欲騙取四一、七四○公斤
    廢鐵。嗣於同日下午五時十五分許，在『臺塑六輕廠』北橋大門地磅處，被警衛
    徐來福發現，報警查獲而未遂，因認乙○○、甲○○共同涉有刑法第三百三十九
    條第三項、第一項詐欺取財未遂罪嫌云云。
二、公訴人認為被告甲○○及上訴人即被告乙○○共同涉有右揭詐欺取財罪嫌，無非
    係以告訴人『臺塑重工公司』代理人蕭秋銘指訴被告甲○○、乙○○案發當日提
    運廢鐵，前後二次過磅所載廢鐵重量，有如附表所示淨重上差異，並經證人徐來
    福（嗣改名為徐志豪）證述屬實，復有材料交運單、過磅單、現場照片及贓物領
    據，為其所憑論據。
三、按犯罪事實應依證據認定之，無證據不得推定其犯罪事實，刑事訴訟法第一百五
    十四條定有明文。又所謂犯罪事實之證據，係指足以認定被告確有犯罪行為之積
    極證據而言，該項證據且須適合被告犯罪事實之認定，始得採為斷罪資料，有最
    高法院二十九年上字第三一○五號、五十三年台上字第二七五○判例足資參照。
四、訊據被告甲○○雖供承有右揭時地帶同被告乙○○駕駛ＸＫ－九三一號大型曳引
    貨車進入『臺塑六輕廠』廢料區裝載廢鐵，於準備出廠之際，為『臺塑六輕廠』
    警衛徐來福發現可疑，經複磅結果，與第一次磅秤相差四一、七四○公斤之事實
    ，惟被告甲○○、乙○○均矢口否認有詐欺取財之犯行，乙○○辯稱：『臺塑六
    輕廠』設有多處地磅，地磅損壞，即可能發生秤重不準，何況進入『臺塑六輕廠
    區』，即有押車人員隨行，全程遭受監控，無法重返廢料區加裝廢鐵，於廠區道
    路上載有廢鐵重車，殊無可能更換車頭，伊乃『高和貨運公司』司機，並非毅展
    公司人員，僅以每日九千元代價受僱，負責駕駛貨車，不過問裝載廢料若干及繳
    款事宜等語；甲○○則辯稱：渠等未以調換車頭方式詐騙『臺塑六輕廠』，乙○
    ○所駕駛貨車裝載廢鐵後，因車重關係，不可能更換車頭，又過磅單未被塗改，
    伊僅負責材料交運單、繳錢取據，一切均依『臺塑六輕廠』規定辦理，並無詐欺
    等語。
五、本院經查『臺塑重工公司』於雲林縣麥寮鄉海埔新生地外，以填海造陸方式，興
    建『臺塑公司』第六輕油裂解廠離島工業區（下稱『臺塑六輕廠區』），建廠施
    工階段產生大量廢鐵等材料，乃標售予『毅展企業股份有限公司』（下稱『毅展
    公司』），並由『毅展公司』僱用『高和貨運公司』大型曳引貨車，前往『臺塑
    六輕廠區』廢料區提領載運所標取之廢料，其廢料提運程序管制至為嚴格，先由
    標取廠商『毅展公司』人員至『臺塑六輕廠區』管理處辦理「材料交運單」，然
    後由警衛課人員於「材料交運單」上填載入廠時間，隨即由警衛課指派工讀生擔
    任押車人員，先駛至由電腦聯線之東門地磅，經檢查被告甲○○所提出出入廠區
    所用磁卡顯示之貨車資料，並核對貨車車牌號碼無誤後，即磅秤空車重量，完成
    登錄，然後駛往『臺塑六輕廠』廢料區，在負責廢料提運之廠務管理員黃俊仁監
    視下，載運廢鐵材料，搬運完成，即由黃俊仁及其主管簽名，離開廢料區後，即
    駛往東門５Ｂ地磅過磅，由被告甲○○取得地磅人員所交付電腦列印之過磅單，
    再由被告甲○○持前開已登載空重、載重及淨重之過磅單至『臺塑六輕廠區』管
    理處繳款，並由出納人員在「材料交運單」蓋章，該廠區北橋大門警衛人員始可
    憑已蓋繳款章之「材料交運單」放行載運廢料之車輛，以上廢料提運程序，業據
    被告甲○○於警訊中供述甚詳，並經證人即『臺塑六輕廠區』警衛課警衛徐來福
    、廢料區管理員黃俊仁、５Ｂ地磅施磅員林貝燁分別於警訊及偵審中到庭結證在
    卷。由前開廢料提運程序以觀，廢料標取廠商『毅展公司』人員及提運貨車進入
    『臺塑六輕廠區』，即必須遵照『臺塑六輕廠區』嚴格控管之廢料提領作業程序
    辦理，至為明灼。
六、次查被告乙○○所駕駛ＸＫ－九三一號大型曳引貨車，進入『臺塑六輕廠區』後
    ，即由警衛課指派『明志工專』工讀生金維哲擔任隨行押車任務，以迄完成繳款
    放行出廠前，均由押車人員負責監看，亦經證人林貝燁、金維哲於原審法院到庭
    結證屬實（詳原審卷第三十頁背面第五行至第六行、第四十六頁正面至第四十七
    頁背面）。又被告乙○○乃『高和貨運公司』大型曳引貨車司機，並非『毅展公
    司』員工，本件廢料提運工作，乃由『毅展公司』以每日九千元代價僱用『高和
    貨運公司』大型曳引貨車至『臺塑六輕廠區』載運廢鐵材料，被告乙○○僅負責
    駕駛ＸＫ－九三一號大型曳引貨車，至於載運若干廢鐵？以及應繳若干價款？均
    由『毅展公司』職員甲○○負責處理，亦經被告甲○○供明在卷（詳原審卷第十
    六頁正面最末行）。故有關進入『臺塑六輕廠區』後辦理「材料交運單」、領取
    過磅單及繳款手續，均由被告甲○○負責，被告乙○○並未經手，殆可斷言。依
    此而論，被告乙○○顯然未使用詐術，何有詐欺取財可言？又被告乙○○所駕駛
    ＸＫ－九三一號大型曳引貨車，於『臺塑六輕廠區』內秤量空車重量及其後第一
    次與第二次載貨實際重量，無論使用東門地磅、３Ａ地磅或５Ｂ地磅，均屬該廠
    區所設地磅，俱由『臺塑六輕廠區』負責保管維護；且磅重後由施磅員交付之過
    磅單，皆以電腦列印，未遭塗改偽造等情，已據證人林貝燁於原審法院證述在卷
    （詳原審卷第三十頁正面第八行），而證人徐來福於警訊中亦證稱：「（那『毅
    展公司』載運廢料，是否有符合你們公司程序？）該公司載運廢料之程序，均有
    符合公司規定之程序」「（你說的不實交運單，是指何不實？有無偽造？）是指
    交運單實發重量與實際載運重量不符，沒有偽造」等語（詳警卷第六頁背面第二
    行至第三行、第八行至第九行），並有過磅單影本二紙附卷足憑（詳警卷第十七
    頁、偵查卷第廿二頁）。由前開證據顯示，被告乙○○並未經手「材料交運單」
    ，更未接觸保管過磅單；至於被告甲○○雖曾經手保管「材料交運單」、過磅單
    ，惟前開提領廢料單據文件，皆未經塗改偽造，極臻明確。
七、雖然告訴人『臺塑重工公司』代理人蕭秋銘懷疑被告甲○○、乙○○可能將過磅
    後ＸＫ－九三一號大型曳引貨車駛回廢料區加裝廢鐵材料，或以調換該貨車車牌
    與拖車及子車方式作弊。惟查被告乙○○駕駛ＸＫ－九三一號大型曳引貨車，至
    『臺塑六輕廠』廢料區，載運完廢料離開後，即未曾返回該廢料區加裝廢鐵材料
    ，迭據證人即『臺塑六輕廠』廢料區廠務管理員黃俊仁自警訊以迄原審法院審理
    中證述甚詳（詳警卷第十頁正面第一行、偵查卷第十九頁背面第三行至第四行、
    原審卷第廿九頁正面第九行至第十行），被告甲○○、乙○○自不可能將過磅後
    ＸＫ－九三一號大型曳引貨車駛回廢料區加裝廢鐵材料，然後以第一次過磅單欺
    騙『臺塑重工公司』。其次警方於案發當日晚上七時三十分許，即根據『臺塑六
    輕廠』人員意見，會同該廠區警衛徐來福及『毅展公司』人員前往『臺塑六輕廠
    區』內勘驗ＸＫ－九三一號大型曳引貨車，並未發現該貨車車牌及子車有調換情
    形，有徐來福警訊筆錄之記載足稽（詳警卷第七頁正面最末行至背面第三行）。
    而勘查警員吳錦福於原審法院亦到庭具結證稱：「現均看不出有調換車牌情形，
    因車牌的螺絲生銹，看不出有新轉動痕跡，車頭部分．．．從掛鉤上也看不出有
    無調換，沒有看到脫落的新痕」等語（詳原審卷第七十九頁背面第三行至第六行
    ），而押車人員金維哲亦於原審法院明確證稱未看見被告甲○○、乙○○有調換
    拖車及子車之情事（詳原審卷第四十七頁正面第九行至第十行）。又原審法院為
    求慎重計，特別履勘現場，因ＸＫ－九三一號大型曳引貨車於滿載四十一噸廢鐵
    情形下，如以千斤頂撐平，調換子車，乃極其危險之事，經徵得會勘人員意見後
    ，均同意現場不作調換車頭勘驗，有原審法院勘驗筆錄之記載足參（詳原審卷第
    五十八頁背面）。以此衡之，被告甲○○、乙○○亦無可能以調換該貨車車牌與
    拖車及子車方式作弊，極臻明確。
八、綜上所述，被告甲○○、乙○○被訴詐欺取財罪嫌，均屬不能證明；此外復查無
    其他積極證據足以證明被告甲○○、乙○○有何詐欺取財犯行，理應諭知被告甲
    ○○、乙○○無罪，以免冤抑。原審疏未詳察，且未深入細心勾稽種種有利於被
    告乙○○之證據，即對被告乙○○論罪科刑，自有未洽。被告乙○○上訴意旨，
    否認犯罪，並指摘該部分原判決不當，為有理由，自應由本院將原判決有關乙○
    ○部分撤銷改判，另為被告乙○○無罪之諭知。至於被告甲○○部分，原審認為
    被告甲○○被訴詐欺取財罪嫌，應屬不能證明，因予諭知被告甲○○無罪。本院
    經核該部分原判決認事用法，尚無不合。檢察官上訴意旨，指摘甲○○部分原判
    決不當，為無理由，應予駁回。
據上論斷，應依刑事訴訟法第三百六十八條、第三百六十九條第一項前段、第三百六
十四條、第三百零一條第一項，判決如主文。
本案經檢察官劉欽銘到庭執行職務。
中    華    民    國      八十九      年      三      月      二        日
                                  臺灣高等法院臺南分院刑事第六庭
                                      審判長法官  林    金    村
                                            法官  黃    壽    燕
                                            法官  茆    臺    雲
右正本證明與原本無異。
不得上訴。
                                      法院書記官  吳    銘    添
中    華    民    國      八十九      年      三      月     三         日
附表：
┌────┬───────┬─────┬───────┬─────┐
│空車磅重│第一次重車過磅│第一次淨重│第二次重車過磅│第二次淨重│
├────┼───────┼─────┼───────┼─────┤
│20,629kg│   31,080kg   │ 10,390kg │   72,820kg   │52,130kg  │
└────┴───────┴─────┴───────┴─────┘
 52,130kg－10,390kg＝41,740kg


司法院資訊處製作；財團法人民間司法改革基金會備份。
